臺灣板橋地方法院刑事判決　　　　　　　　　　　　　九十一年度易字第四五八號
　　公　訴　人　臺灣板橋地方法院檢察署檢察官
　　被　　　告　甲○○
　　選任辯護人　陳慶尚律師
　　　　　　　　陳錦雯律師
　　　　　　　　宣玉華律師
右列被告因詐欺案件，經檢察官提起公訴（九十年度偵字第五九一０號），本院判決
如左：
    主  文
甲○○意圖為自己不法之所有，以詐術使人將本人之物交付，處有期徒刑伍月，如易
科罰金以參佰元折算壹日。
    事  實
一、甲○○意圖為自己不法之所有，明知自己每月薪資僅新台幣（以下同）三萬餘元
    ，且需承租房子、扶養小孩，無支付每月二萬元互助會之能力，竟於民國八十七
    年九月十五日，佯以「二輪小卓」名義參加丁○○所召集之互助會，連會首、會
    員計二十一人，約定每會二萬元，會期至八十九年五月十五日止，每月十五日晚
    上八時，在台北縣板橋市○○路一六七號開標，使丁○○誤信其言，以為甲○○
    確有能力及誠意履行會員義務，迨於八十八年五月十五日，甲○○以利息六千元
    得標，數日後取得會款三十二萬八千元後，即逃匿無蹤，拒不繳交剩餘之十二期
    死會會款（每期二萬元，合計尚應繳交二十四萬元死會會款），丁○○始知受騙
    。
二、案經丁○○訴請台灣板橋地方法院檢察署檢察官偵查起訴。
    理  由
一、訊據被告甲○○矢口否認有何詐欺犯行，並辯稱：「我沒有參加他的互助會」「
    有（去標會）。是代表我老闆丙○○去標的。在八十八年九月二十一日之後一個
    禮拜公司就倒了，我不知道他跑去哪裏。我們公司是叫二輪精品公司，是賣機車
    的零件的，互助會是我老闆去參加的」「這個會不是我的，我是去代老闆標會，
    我也不知道老闆用我的名字參加」云云。本院查：
(一)被告參加前開互助會，並於八十八年五月十五日以六千元利息得標，取得會款三
    十二萬八千元，嗣後即拒不繳交死會會款，並逃匿無蹤之情，業據告訴人丁○○
    、告訴代理人乙○○指訴綦詳，並有署名「二輪小卓」之互助會單一件卷可憑。
(二)證人即互助會會員邱健清偵查中結證稱：甲○○有參加丁○○之互助會，「而且
    每次標會他都有去。會單上有他的名字」「我有看見他和會首在算會錢」，其在
    本院審理中亦證稱：「（你有無參加丁○○八十七年九月十五日的互助會？甲○○是否會員？有無看到甲○○去參與標會？乙○○是將得標會款交給誰？）我是
    會員，會單是寫甲○○的名字，我有看到他去標會過，有一天晚上我送貨去乙○○那裏，剛好碰到甲○○去向乙○○拿會錢，乙○○是把會錢交給甲○○。」「
    （會單是你何時拿到的？是否偵卷內的互助會會單）是在互助會開會以前拿到的
    ，是偵查卷內的互助會單，二輪小卓是指甲○○。」「（你是何時看到甲○○去
    拿會錢？）是得標後的幾天，當天晚上很晚了。」「（有無見過被告老闆？他老
    闆當天有無在場？）我見過他老闆，他老闆當天沒有在場」。證人即互助會會員
    馬啟明偵查中結證稱：甲○○有參加丁○○之互助會，「而且每次標會他都有去
    。會單上有他的名字」「他曾跟我和另一名會員講，他要買房子繳錢，叫我們不
    要和他競標讓他標」，其在本院審理中亦證稱：「（你有無參加丁○○八十七年
    九月十五日的互助會？甲○○是否會員？有無看到甲○○去參與標會？乙○○是
    將得標會款交給誰？）有。互助會單上二輪小卓就是甲○○。他在活會時都有去
    標會，在第五會或第六會時，他跟我說他要用錢，買房子需要用錢，叫我先給他
    標。」「（是否認識被告老闆？）我知道他老闆。但標會都不是他老闆去。都是
    被告自己去的。」「（標會及繳會錢都是被告去的嗎？）標會都是被告去，繳會
    錢我不知道。沒有看過他老闆去標過會。」。證人即互助會會員楊財旺偵查中結
    證稱：甲○○有參加丁○○之互助會，而且每次標會他都有去。會單上有他的名
    字」。其在本院審理中證稱：「（你有無參加丁○○八十七年九月十五日的互助
    會？甲○○是否會員？有無看到甲○○去參與標會？）有。甲○○我都叫他小卓
    ，他在二輪上班。我知道他是會員，．．．」。證人洪文德偵查中結證稱：「（
    你有看見被告來拿會錢）有，我是告訴人員工，我在旁工作」「（拿多少錢）標
    多少錢我不知道，但我們老闆去向人借錢給他」。其在本院審理中證稱：「我以
    前是受僱乙○○做修理機車的師傅，當晚做到很晚，在大約半夜二點半左右被告
    來找我老闆拿錢，我老闆沒有錢，他說當晚要拿到錢，老闆就去找錢莊的朋友借
    錢，錢莊的朋友拿錢來借我老闆，我老闆有拿出來算，後來交給甲○○，我沒有
    看到甲○○的老闆有到場，標會那一天也是被告去標的。」「（標會時被告老闆
    有無到場？被告去標過幾次會？）他老闆沒有去標過會。我看過被告去參加標會
    好幾次。」「（當天晚上有何人在場？）我、我老闆、老闆娘、邱健清、甲○○
    在場。」「（你如何知道甲○○當天去拿會錢？）他說他急用錢，大家都知道那
    是會錢。」「被告及他老闆晚上七、八點有去，去做什麼事我不知道，後來聽老
    闆說好像在籌會款，但後來他們有離開，後來被告又自己一個人來拿錢」。證人
    即互助會會員陳金利本院審理中證稱：「（你有無參加丁○○八十七年九月十五
    日的互助會？甲○○是否會員？有無看到甲○○去參與標會？）有。甲○○是會
    員，我是八十八年一月十五日標到的，我去標會時，甲○○也有去標會，他說他
    在龍潭買房子，要先標，我說那大家一起寫啊，結果是我標到。」「（是否認識
    被告老闆？）我認識。」「（標會時他老闆有去過嗎？標會及繳會錢都是被告去
    的嗎？）他老闆沒去過，標會時我遇過被告到場有三、四次，繳會錢的事我不知
    道」。據前開證人所言，標單上是被告名義，每次標會均是被告前往競標，被告
    甚且向證人馬啟明、陳金利表示其購買房子需繳錢，請求讓被告先標，而證人邱
    健清、洪文德更目睹被告在得標後數日親至告訴人處拿取會款，告訴人夫妻猶向
    錢莊借錢交付被告。核與告訴代理人乙○○指訴稱：「丙○○（按即被告之老闆
    ）原本跟我有生意往來，我是從事機車修理及機車材料販賣，他是批發商，我是
    向他買貨，被告是外務兼送貨，我是找丙○○參加，但他說他互助會已很多了，
    甲○○買房子要裝璜需要錢，介紹他參加，我問丙○○，甲○○的薪水有多少，
    他說有三、四萬元，他太太也有上班，我想他們一個月有七、八萬元收入應該沒
    問題，就讓他參加。」「通常給會錢是標會後三天，那天被告和他老闆一起來，
    他老闆說已經五天了，會錢趕快給小卓，他和他太太的車票都打好了，一大早要
    到南部還錢，因為他們有向親戚借錢，我太太還拉著被告到外面求他，只差點沒
    下跪，後來只好借六十分的利息給被告。」等語大致相符，自堪採信。
(三)證人即被告二輪精品店同事林涵智偵查中雖證稱：「據我所知，老闆以員工的名
    字甲○○去跟會及叫蔡瑞樹去拿會款」「因為曾聽老闆叫甲○○去標會，甲○○
    說他有事，但老闆說會是以你名字跟的，你不去不行」等語，惟被告偵查中卻供
    稱：「老闆請我去標會時，會的名字不是我的，老闆請我代標，我剛開始我都拒
    絕他，後來老闆說他一直沒空，我才答應幫他去，我共去標三、四次，在得標之
    前兩、三個月，會才轉成我的名字跟會」各等語。惟證人林涵智上開證言，僅係
    在公司偶然聽聞被告與其老闆之對話後，個人所做之推測之詞，就該互助會之事
    ，證人並不甚清楚，且據林涵智所言，就其所知其老闆是一開始即以甲○○之名
    義參加互助會，而據被告所供互助會原是其老闆名義參加，在得標前（按被告係
    八十八年五月十五日得標）二、三個月及才改成被告名義，二人所供已然不符，
    且證人林涵智所稱老闆叫蔡瑞樹去拿會款之情，亦與前開證人邱健清、洪文德所
    稱係被告拿取會款及被告所供其陪同老闆去拿取會款之情，亦不符合。嗣於本院
    審理中林涵智又證稱：「（是否知道甲○○互助會的事？）在甲○○、老闆他們
    拿會款後第二天，我在公司聽他們說，他們二個人有去向乙○○拿會錢，乙○○
    當天晚上去籌錢籌的很晚，會錢是誰的我不知道。在之前有聽老闆跟甲○○在說
    ，互助會的名字要改成甲○○。」「（他們有無說會款是誰的？互助會的名字改
    成甲○○是什麼意思？）他們沒有說會款是誰的，互助會的名字為何改為甲○○
    我不知道。」「（互助會是你老闆的或甲○○的？）我的感覺是老闆的，叫甲○○去處理。」「（老闆說會改成甲○○的名字，甲○○是否同意？）我不清楚」
    。由上證言益見林涵智就該互助會是何人參加實不了解，其感覺互助會是其老闆
    的，僅係其個人推測之詞，故其證言尚無法採為被告有利之證據。
(四)被告在偵查中於檢察官第一次訊問時辯稱：我沒跟他的會，完全不知有該互助會
    存在云云；迨檢察官傳喚該互助會員馬啟明、邱健清到庭對質時，被告則改稱：
    是老闆叫我去送貨收錢，順便叫我幫他標，會款是老闆自己去拿的，我有陪老闆
    去云云；繼又改稱：本來會是老闆的名字，老闆說他沒空，叫我幫他標，我標了
    三、四次，在得標前二、三個月，會的名字改成我的名字云云。被告初則斷然否
    認知悉該互助會存在，嗣經證人指證後見無法自圓其說，乃改口係代老闆標會，
    顯見被告之情虛，況該互助會單自始即是「二輪小卓」之名義，並未有更改過會
    員姓名，有互助會單一紙在卷足憑，是被告所辯顯難置信。又被告偵查中自承月
    薪不過三萬餘元，猶需租房子、養小孩，無能力繳交每月二萬元之會款等語，其
    竟佯以參加上開互助會，迨標取會款即逃匿無蹤，拒不繳交死會會款，經告訴人
    多方查詢始探知下落，被告顯有為自己不法所有之意圖。本件事證明確，被告犯
    行堪以認定。
二、核被告所為，係犯刑法第三百三十九條第一項詐欺取財罪。爰審酌被告之品性、
    犯罪之動機、目的、手段、被害人所受之損害及犯罪後猶飾詞狡辯毫無悔意等一
    切情狀，量處如主文所示之刑，並諭知易科罰金之折算標準示懲。另查被告犯罪
    後，刑法第四十一條業於九十年一月四日經立法院修正通過為：「犯最重本刑為
    五年以下有期徒刑以下之刑之罪，而受六個月以下有期徒刑或拘役之宣告，因身
    體、教育、職業或家庭之關係或其他正當事由，執行顯有困難者，得以一元以上
    三元以下折算一日，易科罰金。但確因不執行所宣告之刑，難收矯正之效，或難
    以維持法秩序者，不在此限。併合處罰之數罪，均有前項情形，其應執行之刑逾
    六月者，亦同。」，並於同年一月十日經總統公布，於同年一月十二日生效，比
    較新舊法之結果，以新法有利於被告，依刑法第二條第一項前段之規定，應適用
    新法，合此敘明。
據上論斷，應依刑事訴訟法第二百九十九條第一項前段，刑法第三百三十九條第一項
、修正後第四十一條第一項前段、第二條第一項前段，罰金罰鍰提高標準條例第一條
第一項前段、第二條，判決如主文。
本案經檢察官林建中到庭執行職務
中      華      民      國      九十一      年      六      月  十一    日
                                  臺灣板橋地方法院刑事第一庭
                                      法  官  毛崑山
右正本證明與原本無異。
如不服本判決，應於判決送達後十日內，向本院提出上訴狀。
                                      書記官  楊灥
中      華      民      國      九十一      年      六      月  十四    日
附錄本案所犯法條全文
中華民國刑法第三百三十九條
(普通詐欺罪)
意圖為自己或第三人不法之所有，以詐術使人將本人或第三人之物交付者
，處五年以下有期徒刑、拘役或科或併科一千元以下罰金。
以前項方法得財產上不法之利益或使第三人得之者，亦同。
前二項之未遂犯罰之。
